【裁判字號】    96,家訴,153
【裁判日期】    970724
【裁判案由】    分割遺產
【裁判全文】
臺灣高雄地方法院民事判決             96年度家訴字第153號
原      告  庚○○
                        號
特別代理人  己○○
訴訟代理人  薛西全律師
訴訟代理人  劉妍孝律師
訴訟代理人  邱國逢律師
被      告  戊○○
被      告  甲○○
被      告  丁○
被      告  辛○○
兼前列四人共
同訴訟代理人  丙○○
被      告  乙○○
訴訟代理人  周崇賢律師
上列當事人間請求分割遺產事件，本院於民國97年7 月8 日言詞
辯論終結，判決如下：
    主  文
兩造公同共有如附表所示之不動產准予分割，並由庚○○、丙○○、戊○○、甲○○、丁○、辛○○、乙○○各按應有部份七分
之一比例保持分別共有。
訴訟費用由兩造各按應有部分七分之ㄧ之比例負擔。
    事實及理由
甲、兩造爭執要旨：
一、原告起訴主張：
（一）緣被繼承人已故林修文生前與配偶林張會育有五子二女，
      長子庚○○、次子乙○○、三子丙○○、四子辛○○、五
      子戊○○、長女甲○○、次女丁○，此有繼承系統表及戶
      籍謄本可參。被繼承人林修文於民國87年4月18日死亡後
      ，其遺產應歸全體繼承人共同繼承。然其中繼承人林張會
     （即被繼承人林修文之配偶）於民國93年2月16日死亡，其
      取得林修文之遺產部分再由其子女庚○○、丙○○、戊○○、甲○○、丁○、辛○○、乙○○共同繼承。準此，被
      繼承人林修文之遺產，應由原告庚○○、被告辛○○、丙○○、戊○○、甲○○、丁○、乙○○各按七分之一比例
      共同繼承。被繼承人林修文之遺產於民國87年4月10日由
      代書辦理繼承登記後，原告庚○○及被告丙○○、戊○○
      、甲○○、丁○、辛○○均同意分割遺產，唯獨被告乙○○個人因素拒絕分割，拖延多年至今仍無法辦理協議分割
      。再者而言，兩造當事人年數已高，為避免日後有再轉繼
      承情形，增加更多繼承人，使法律關係趨於複雜，遂按民
      法第1164條，訴請法院分割遺產。兩造既無禁止分割之約
      定，即得按上開規定，訴請將被繼承人林修文之遺產由兩
      造公同共有，改為兩造各按應繼分之比例分別共有，即各
      按應有部份七分之一比例分別共有。
（二）被繼承人林修文留下之遺產，參酌遺產稅繳清證明書、遺
      產稅不計入遺產總額證明書（詳見證二），計有多筆不動
      產及現金，遺產範圍及分割方式詳述如下：
（一）不動產部分
 （1）高雄縣大寮鄉○○段0059之0000地號，所有權應有部份
      5分之2
 （2）高雄縣大寮鄉○○段0220之0000地號，所有權應有部份
      5分之2
 （3）高雄縣大寮鄉○○段0221之0000地號，所有權應有部份
      5分之2
 （4）高雄縣大寮鄉○○段0227之0000地號，所有權應有部份
      5分之1
 （5）高雄縣大寮鄉○○段0232之0000地號，所有權應有部份
      5分之2
 （6）高雄縣大寮鄉○○段0233之0000地號，所有權應有部份
      5分之1
 （7）高雄縣大寮鄉○○段0239之0000地號，所有權應有部份
      5分之2
 （8）高雄縣大寮鄉○○段0240之0000地號，所有權應有部份5
      分之1
 （9）高雄縣大寮鄉○○段0241之0000地號，所有權應有部份
      5分之2
（10）高雄縣大寮鄉○○段0234之0000地號，所有權應有部份5
      分之1
（11）高雄縣大寮鄉○○段0237之0000地號，所有權應有部份5
      分之1
（12）高雄縣大寮鄉○○段0238之0000地號，所有權應有部份5
      分之2
（13）高雄縣大寮鄉○○段0365之0000地號，所有權全部
（14）高雄縣大寮鄉○○段0366之0000地號，所有權全部
（15）高雄縣大寮鄉○○段0200之0000地號，所有權應有部份15
      分之1
（16）高雄縣大寮鄉○○段0242之0000地號，所有權應有部份5
      分之1
（17）高雄縣大寮鄉○○段0266之0000地號，所有權應有部份5
      分之1
（18）高雄縣大寮鄉○○段0199之0000地號，所有權應有部份15
      分之1
（19）高雄縣大寮鄉○○段0276之0000地號，所有權應有部份5
      分之1
（20）高雄縣大寮鄉○○段0277之0000地號，所有權應有部份5
      分之1
      惟查，上開二十筆土地於89年4月10日辦理繼承登記，然
其中第（3）、（5）、（7）筆之土地，因辦理繼承登記時繳納
遺產稅，用上開（3）、（5）、（7）筆土地以抵繳，第（3）筆
之土地所有權應有部份剩下25分之1部分，第（5）、（7）筆則
所有權應有部份全部歸繳國庫，因而第（5）、（7）筆土地不列
入遺產分割範圍。
（二）動產部分
    （1）地上物價值新台幣（以下同）6,065元
    （2）現金30,000元
    （3）銀行存款：大寮鄉農會：879,238元
   查上開地上物屬於農作物，現已滅失無法列入遺產分割範圍，
次按被繼承人林修文留下現金及大寮鄉農會存款，經全體繼承人
同意支付被繼承人林修文之醫療費及喪葬費，及林修文配偶林張
會之醫療費、看護費及民國93年2月16日死亡後之喪葬費，亦不列
入遺產分割範圍。
    綜上，本案列入分割之遺產詳如附表所示，本案遺產分割方
式採取分別共有之分割分式，兩造對於上述土地，由兩造公同共
有，改為兩造各按應有部份七分之一比例分別共有。並為訴之聲
明如下：
    (1)  兩造公同共有如附表所示之不動產准予分割，並由庚○○、丙○○、戊○○、甲○○、丁○、辛○○、乙○○
       各按應有部份七分之一比例分別共有。
    (2) 訴訟費用由被告丙○○、戊○○、甲○○、丁○、辛○○、乙○○負擔。
二、被告丙○○、戊○○、甲○○、丁○、辛○○部分：均同意
    原告主張之分割方式。
三、被告乙○○辯稱：本件被告丙○○、戊○○、甲○○、丁○
    、辛○○5人均同意分割遺產，原告依法應將之列為共同原
    告，卻將其等列為共同被告，顯為當事人不適格。又被告反
    對原告主張之分割方式，因為分別共有後，其他共有人將土
    地出賣會損即被告之權利云云。
乙、得心證之理由：
一、原告主張前述系爭高雄縣大寮鄉○○段00590地號等20筆不
    動產原均為被繼承人林修文所有，被繼承人林修文於87年4
    月18日死亡，身後遺有配偶林張會育有五子二女，長子庚○○、次子乙○○、三子丙○○、四子辛○○、五子戊○○、
    長女甲○○、次女丁○，此有繼承系統表及戶籍謄本可參。
    被繼承人林修文於民國87年4月18日死亡後留有被繼承人配
    偶林張會，長子庚○○、次子乙○○、三子丙○○、四子辛○○、五子戊○○、長女甲○○、次女丁○，嗣林張會亦於
    93年2月16日死亡，而被繼承人林修文所留下之遺產扣除繳
    納遺產稅部份、辦理喪葬費用部份之後，尚餘如附表所示之
    18筆土地，業據其提出繼承系統表、戶籍謄本、土地登記謄
    本、遺產稅繳清證明書為證，並為被告等所不爭執，堪信為
    實。
二、按繼承人有數人時，在分割遺產前，各繼承人對於遺產全部
    為公同共有；繼承人得隨時請求分割遺產，但法律另有規定
    或契約另有訂定者，不在此限，民法第1151條、第1164條分
    別定有明文；又在公同共有遺產分割自由之原則下，民法第
    1164條規定，繼承人得隨時請求分割遺產，該條所稱之『得
    隨時請求分割』，依同法第829 條及第830 條第1 項規定觀
    之，自應解為包含請求終止公同共有關係在內，俾繼承人之
    公同共有關係歸於消滅而成為分別共有，始不致與同法第
    829 條所定之旨趣相左，庶不失繼承人得隨時請求分割遺產
    之立法本旨（93年台上字第2609號判決意旨），職是之故，
    繼承人欲終止彼此間之公同共有關係，惟有以分割遺產之方
    式為之，將遺產之公同共有關係終止改為分別共有關係，性
    質上亦屬分割遺產方法之一。經查，本件被繼承人所遺留之
    系爭如附表所示之不動產，法律上並無不得分割之限制，且
    被繼承人未以遺囑禁止繼承人分割遺產，共同繼承人亦未以
    契約或協議禁止遺產分割，是以本件原告自得以不同意分割
    之其他共同繼承人全體為被告，依民法第1164規定，訴請分
    割遺產。被告乙○○雖辯稱被告丙○○、戊○○、甲○○、
    丁○、辛○○5 人均同意分割遺產，原告依法應將之列為共
    同原告云云，然原告在本件起訴前，已與被告等人經過多年
    之協商，然始終未求得共識，乃提起本件訴訟請求分割一情
    ，為被告等所不否認，故原告等將乙○○、丙○○、戊○○
    、甲○○、丁○、辛○○等人列為被告，並無當事人不適格
    之問題，附此敘明。
三、次按「公同共有物分割之方法，除法律另有規定外，應依關
    於共有物分割之規定。」、「共有物之分割，依共有人協議
    之方法行之。分割之方法，不能協議決定者，法院得因任何
    共有人之聲請，命為左列之分配：一、以原物分配於各共有
    人。二、變賣共有物，以價金分配於各共有人。以原物為分
    配時，如共有人中，有不能按其應有部分受分配者，得以金
    錢補償之。」，民法第830條第2項、第824條分別定有明文
    ；又請求共有物之分割，應由法院依民法第824條命為適當
    之分配，不受當事人主張之拘束，分割共有物時，法院應參
    酌當事人之聲明、共有物之性質、經濟效用及全體共有人利
    益等公平決之（最高法院49年台上字第2569號、55年台上字
    第1982號判例參照）。經查，系爭如附表所示之土地共計18
    筆、繼承人多達7 人，兩造經多年協商均未能求出一妥適之
    分割方式，為求公平，爰按照兩造應有部份之比例將系爭不
    動產分割為分別共有。
四、依上所述，原告本於共有物之分割請求權，請求分割共有物
    為有理由，應予准許，爰將系爭土地以主文第1項所示之分
    割方案為分割。又訴訟費用之負擔部分，因各共有人均因分
    割而同受分割之利益，故依應有部分之比例為負擔訴訟費用
    之標準，併予敘明。
五、本件事證已臻明確，兩造其餘攻擊防禦方法及所提之證據，
    經審酌與本院前揭判斷不生影響，爰不另一一論述指駁，亦
    附此敘明。
六、據上論結，本件原告之訴為有理由，依民事訴訟法第85 條
    第1 項前段、第78條、第80條之1 ，判決如主文。
中    華    民    國    97    年    7    月    24    日
                        家事法庭  法  官  吳宏榮
以上正本係照原本作成。
如對本判決上訴，須於判決送達後廿日內向本院提出上訴狀
中    華    民    國    97    年    7    月    24    日
                                  書記官  洪生輝
附表:
 （1）高雄縣大寮鄉○○段0059之0000地號，所有權應有部份
      5分之2
 （2）高雄縣大寮鄉○○段0220之0000地號，所有權應有部份
      5分之2
 （3）高雄縣大寮鄉○○段0221之0000地號，所有權應有部份
      25分之1
 （4）高雄縣大寮鄉○○段0227之0000地號，所有權應有部份
      5分之1
 （5）高雄縣大寮鄉○○段0233之0000地號，所有權應有部份5
     分之1
 （6）高雄縣大寮鄉○○段0240之0000地號，所有權應有部份5
      分之1
 （7）高雄縣大寮鄉○○段0241之0000地號，所有權應有部份5
     分之2
 （8）高雄縣大寮鄉○○段0234之0000地號，所有權應有部份5
     分之1
 （9）高雄縣大寮鄉○○段0237之0000地號，所有權應有部份5
     分之1
（10）高雄縣大寮鄉○○段0238之0000地號，所有權應有部份5
      分之2
（11）高雄縣大寮鄉○○段0365之0000地號，所有權全部
（12）高雄縣大寮鄉○○段0366之0000地號，所有權全部
（13）高雄縣大寮鄉○○段0200之0000地號，所有權應有部份15
     分之1
（14）高雄縣大寮鄉○○段0242之0000地號，所有權應有部份5
      分之1
（15）高雄縣大寮鄉○○段0266之0000地號，所有權應有部份5
      分之1
（16）高雄縣大寮鄉○○段0199之0000地號，所有權應有部份15
     分之1
（17）高雄縣大寮鄉○○段0276之0000地號，所有權應有部份5
      分之1
（18）高雄縣大寮鄉○○段0277之0000地號，所有權應有部份5
     分之1


司法院資訊處製作；財團法人民間司法改革基金會備份。
